臺灣高等法院花蓮分院刑事判決　　　　　　　　　　　九十年度上易字第三四二號
　　上　訴　人
　　即 自訴 人　　丙○○
　　承受訴訟人
　　即上訴人之父　戊○○
　　　　　　　　 送達代收人.
　　自訴人即上訴人
　　代　　理　　人　乙○○
　　被　　　告　　庚○○
右上訴人因被告偽造文書等案件，不服臺灣花蓮地方法院八十九年度自字第三六號中
華民國九十年十一月十五日第一審判決，提起上訴，本院判決如左：
    主 文
上訴駁回。
    理  由
一、本件上訴人即自訴人（以下稱自訴人）丙○○於民國（下同）九十一年五月三十
    一日，經臺灣花蓮地方法院以九十一年度禁字第一號裁定宣告為禁治產人，並由
    其父戊○○為其法定代理人，有臺灣花蓮地方法院民事裁定壹份附卷可按。其法
    定代理人戊○○聲請承受訴訟，核無不合，應予准許，合先敘明。
二、自訴意旨略以：被告庚○○與自訴人丙○○原為夫妻關係，兩人於八十七年七月
    二十七日離婚，因上訴人為中度智障人士，被告竟意圖自己不法之所有，於八十
    七年十月間在殘障手冊申請書上冒充自訴人「配偶」身份，以便日後代理自訴人
    領取生活津貼。被告明知申請殘障手冊時並非自訴人配偶，竟以上開不實事項使
    公務員登載於公文書，致該殘障手冊已登載「連絡人庚○○、關係配偶」等不實
    事項。被告為盜領自訴人生活津貼，竟又盜用自訴人原有郵局帳戶印鑑於郵局提
    款卡申請書，以申請提款卡。且事後未將自訴人之身份證、殘障手冊、存摺、印
    章及提款卡返還，竟私藏使用，並將自訴人郵局帳戶內之生活津貼獲其他款項以
    提款卡盜領一空，因認被告涉有刑法第二百十四條使公務員登載不實罪嫌、第二
    百十七條盜用印章罪嫌及第三百三十九條之二由自動付款設備取得他人之物罪嫌
    云云。
三、按犯罪事實應依證據認定之，無證據不得推定其犯罪事實。又不能證明被告犯罪
    者，應諭知無罪之判決，刑事訴訟法第一百五十四條、第三百零一條第一項分別
    定有明文。又事實之認定，應憑證據，如未能發現相當證據，或證據不足以證明
    ，自不能以推測或擬制之方法，為裁判基礎（最高法院四十年臺上字第八六號判
    例參照）。再告訴人之告訴，本以使被告受刑事訴追為目的，故其陳述是否與事
    實相符，自應調查其他證據，以資審認，苟其所為攻擊之詞，尚有瑕疵，則在此
    瑕疵未予究明以前，即不能遽採為斷罪之基礎（最高法院六十九年臺上字第一五
    三一號判決參照）。
四、自訴人認被告涉有上開罪嫌，無非以自訴人所領取之殘障手冊為八十七年十月十
    四日核發，當時已與被告離婚，然記載「連絡人庚○○、關係配偶」等字，與事
    實不符；且認其郵局存款遭被告領取，有郵局存摺影本一份為據。訊據被告庚○○堅決否認上開犯行，辯稱：伊與自訴人離婚後為幫助她才帶她至新城鄉公所申
    請殘障手冊，申請書是鄉公所小姐寫的，當時伊並未向承辦員說是自訴人之配偶
    ，有向承辦員說與自訴人離婚了；申請時有攜帶戶口謄本，謄本上已記載離婚之
    事實；伊申請提款卡自訴人知情，亦未擅自提領自訴人之生活津貼，有時崔秀英
    會陪自訴人領款等語。經查：
（一）被告與自訴人於八十七年七月二十四日離婚，然自訴人殘障手冊核發日期為八
      十七年十月十四日，該手冊上記載「連絡人庚○○、關係配偶」等情，有戶籍
      謄本、殘障手冊影本各一份在卷可參。依規定申請身心障礙手冊之流程，需檢
      具戶口名簿或戶籍謄本、身份證影本、照片三張，至戶籍所在之鄉公所社會課
      填寫身心障礙鑑定表，復攜帶鑑定表至醫院辦理鑑定，辦理鑑定後由醫院將鑑
      定表寄至縣政府衛生局審核後，轉由縣政府製發手冊函發鄉鎮市公所轉發身心
      障礙者等情，有花蓮縣政府九十府社福字第九三一三○號函、花蓮縣新城鄉公
      所九○新鄉社字第七二六號函在卷可參。依此流程被告申請自訴人之殘障手冊
      時，應已檢具戶口名簿或戶籍謄本；若被告申請時已與自訴人離婚，依理戶口
      名簿等文件應已記載被告與自訴人離婚之事實，然本件花蓮縣政府核發之殘障
      手冊卻記載「連絡人庚○○、關係配偶」等字樣，故承辦員究竟有無注意被告
      與自訴人離婚之事實？或係被告未明確告知所致？抑者被告持舊有之戶籍謄本
      辦理，乃為本案查證之重點。經原審法院向花蓮縣政府函調本件申請殘障手冊
      原始資料，以查明究竟被告申請時所提出之戶口名簿或戶籍謄本，有無記載與
      自訴人離婚之事實，或有無自行於申請書上記載與自訴人為配偶關係等資料，
      然因花蓮縣政府就本件資料迄今無法尋獲或已遺失，亦無法查知縣政府承辦人
      員，遂未能提供申請殘障手冊原始資料一節，亦有該府八九府社勞字第一一六
      九七四號函附卷可稽，從而即無法認定被告有無將此不實之事項告知承辦之公
      務員。況依刑法第二百十四條規定，行為人除明知為不實之事項，使公務員登
      載於職務上所掌之公文書外，尚須該登載足以生損害於公眾或或他人者，始為
      該當。然因申請殘障手冊經縣政府合格後，補助款由戶籍所在地鄉鎮市公所按
      月逕撥入身心障礙者帳戶內，此有花蓮縣政府九十府社福字第九二九三九號函
      在卷足參；故縱使被告明知申請時非自訴人配偶，而使公務員將此不實事項登
      載於殘障手冊上；但登載連絡人為被告、關係配偶等字樣，因補助款之發放係
      逕自撥入自訴人之帳戶內，配偶並未能代理領取補助款，故上開登載尚不足以
      生損害公眾或他人。是核發後該手冊記載庚○○與自訴人為配偶關係等字樣，
      既未能證明係被告所為；且此種登載應不致生損害於公眾或他人，故自訴人此
      部分指訴尚不能認定被告有何犯行。
（二）就被告有無盜用自訴人印章申請郵局提款卡乙節，自訴人於原審中先陳稱：「
      （法官問自訴人：被告替你申請提款卡，你知否？）知道，他有告訴我；提款
      卡、存摺及殘障手冊是他後來交給我的，之前我請他幫我保管，印鑑也是請他
      保管」等語（見原審八十九年十月三日訊問筆錄）。自訴人嗣又改稱：「（法
      官問自訴人：你郵局的提款卡，是如何申請的？）是被告幫我申請的，當時我
      並沒有陪他一起去申請；（法官問自訴人：為何上次開庭時，你陳述知道此事
      ？）申請時我不知道，我上次講的不實在；（法官問自訴人：郵局的戶頭開戶
      是你申請的嗎？）是被告幫我申請的，當時我知道，但提款卡我則不清楚」等
      語（見原審九十年二月十五日訊問筆錄）。核諸其所陳，自訴人就被告申請郵
   局提款卡有無經自訴人同意等情，前後指述完全相反，此部分自訴內容已屬可
      疑。又原審為查證自訴人所述是否屬實，向花蓮郵局函調本件提款卡申請原始
      資料，然因該提款卡資料存放原北埔郵局木造屋，已遭白蟻啃食，而無法提供
      以為查證一節，有花蓮郵局支00000000─○○四號函附卷可憑。是此
      部分亦乏積極證據，足堪認定被告有自訴人所指之犯行。
（三）另經原審傳喚郵局承辦員張瑞美、劉碧雲到庭指認，本案卷內所附郵政存簿儲
      金提款單分別為新台幣（下同）五千五百元、三千元二張，是否有印象係何人
      所提領，上開證人到庭均答稱毫無印象等詞。原審乃另向花蓮市農會、花蓮市
      第二信用合作社調閱提款機錄影帶，欲加查明；惟上開行庫均函覆以提款機錄
      影帶超過半年業經重複錄影、或已逾保存期限而無法查閱等情，亦有花蓮市農
      會花市農信字第八九○六四二號函、花蓮市第二信用合作社花二信發字第一一
      八二號函附卷可參。是仍查無積極證據，足認被告確有盜領自訴人款項情事。
      且證人即被告之妻崔秀英（亦屬殘障人士、領有殘障手冊）證稱：「上開提款
      單係伊填寫，當天伊提款，自訴人在旁，伊有將錢交給自訴人，因自訴人不會
      領，伊教自訴人都不會，自訴人之提款卡係她交伊保管，伊補助款下來會與自
      訴人相約提款等語」。復經原審調閱崔秀英郵局提款記錄與自訴人之提款記錄
      相比對，其中有八十七年十一月三十日、十二月二十四日、八十八年二月三日
      、二月十日、三月二十二日、四月二十七日、六月十七日、六月二十一日、十
      二月十四日、十二月二十二日、八十九年一月二十五日、二月二日、三月一日
      、四月二日等多日，均有崔秀英與自訴人帳戶同日提領之紀錄，此有花蓮郵局
      支00000000─○○四號函附之資料在卷可稽。是以證人崔秀英證稱伊
      補助津貼核撥後即與自訴人共同提領等語，應非虛言。自訴人雖另指訴被告將
      其身份證、殘障手冊、存摺、印章、提款卡私藏使用云云；然本院並未查得被
      告就此有何犯行，故此部分亦未能認定被告犯罪。另證人方梅珠、葉忠義之證
      詞至多僅證明自訴人曾居住於其等住處，並未能證明被告有何犯行。
（四）自訴人聲請傳喚之證人即花蓮縣新城鄉公所職員己○○在本院證稱：「如果以
      自訴人殘障手冊上鑑定的日期而論，那時候並不是我所辦理．．．我們只是提
      供申請及鑑定的表格．．．審核並非鄉公所之職權．．．」、「這份（指台灣
      省花蓮縣新城鄉中低收入戶殘障生活補助申請調查表）是我承辦沒有錯．．．
      而填載不是我的筆跡，我們都是書面審核，有可能是村幹事幫忙填寫的．．．
      」等語（參本院九十一年一月二十四日訊問筆錄）。另自訴人聲請傳喚之證人
      甲○○在本院證稱：「此類案件（指審查台灣省花蓮縣新城鄉中低收入戶殘障
      生活補助申請調查表）通常由村幹事受理，轉呈到鄉公所再轉由我們審核，我
      們不是直接受理申請，我並沒有見過申請人，也不會幫他們填具任何資料，我
      也不知道這部分由何人填載」、「（法官問：妳們在審核殘障生活補助，是否
      會用到身心障礙鑑定表？）不會，我們只是看她們的殘障手冊」（參本院九十
      一年七月十八日訊問筆錄）。是亦無從依上開證詞，證明被告有何自訴人所指
      之犯行。
（五）被告雖自承有和其子到自訴人之父戊○○家中，但否認係為談和解的問題。證
      人丁○○雖證稱被告與其子有到其父戊○○家中，並表示願意賠償等語；惟丁○○為自訴人之妹，其證詞可信度已有可疑；況縱被告有承諾願意賠償，亦非
      即足證被告有為自訴人所指之行為。是本諸罪疑唯輕之法則，亦不足憑此遽認
      被告有自訴人所指之犯行。
五、綜上各情，本件經查並無積極證據足資證明被告確有自訴人所指犯行，自屬不能
    證明被告犯罪。原審為被告無罪之諭知，並無不合；上訴意旨仍執前詞指摘原判
    決不當，自無理由，其上訴應予駁回。
據上論斷，應依刑事訴訟法第三百六十八條，判決如主文。
中      華      民      國      九十一      年    八    月      一      日
                                    審判長法官  吳鴻章
                                          法官  黃永祥
                                          法官  林德盛
右正本證明與原本無異。
本件不得上訴。
                                        書記官　劉夢蕾
中　　　華　　　民　　　國　　九十一　　年　　　八　　　月　　　一　　　日
